【裁判字號】    89,判,2710
【裁判日期】    890914
【裁判案由】    土地稅法
【裁判全文】
最  高  行  政  法  院  判  決                  八十九年度判字第二七一○號
    原      告  甲○○
    被      告  台中縣稅捐稽徵處
    代  表  人  游松男
右當事人間因土地增值稅罰鍰事件，原告不服財政部中華民國八十八年六月十七日台
財訴字第八八二一五○九一七號再訴願決定，提起行政訴訟。本院判決如左︰
    主  文
再訴願決定、訴願決定及原處分（復查決定）均撤銷。
訴訟費用由被告負擔。
    事  實
緣原告於八十四年十月二十四日受贈台中縣太平市○○段四八六號土地一筆，依土地
稅法第三十九條之二第一項規定免徵土地增值稅一、○六五、九九三元，嗣經被告所
屬大屯分處於八十六年十月二十二日會同霧峰地政事務所、太平市公所人員前往清查
，查獲有四二四．○八平方公尺之土地建有地上建物，作工廠使用，已逾系爭土地面
積之五分之一，遂依土地稅法第五十五條之二規定，按原免徵土地增值稅額裁處二倍
之罰鍰計二、一三一、九○○元。原告不服，申請復查，未獲變更，循序一再訴願，
遞經決定駁回，遂提起行政訴訟。茲摘敘兩造之訴辯意旨如次：
原告起訴意旨略謂：原告於受贈農地後為謀生活，乃搭建工廠出租，日後所收到之農
地清查輔導函，並未註明補報增值稅期限，致原告延誤申報，被處罰鍰，實難令原告
信服，請立於農民辛勤之立場，准予按一般案件核課土地增值稅等語。
被告答辯意旨略謂：被告派員於八十六年十月二十二日前往清查前，曾先行寄發輔導
函，說明：「．．上開土地倘有不繼續耕作（如：閒置不用、非法變更使用、再移轉
予非自行耕作農民）或土地承受人於承受農地後有非專門從事農事經營等情事，．．
在未經檢舉或本（分）處會同有關機關調查前，自行向本（分）處申請改按一般案件
核課並補稅者：．不另行處罰」，並於八十六年八月二十一日合法送達，原告遲至經
查獲違章並通知應處罰鍰後，始以八十六年十二月四日異議書提出異議，於八十六年
十二月六日申請補繳本稅，核與稅捐稽徵法第四十八條之一規定不符。況且原告於受
贈系爭土地時，以八十四年十月三十日土地增值稅申報書申請依土地稅法第三十九條
之二規定免徵土地增值稅，附有承諾書「承諾於承受後仍依土地稅法第三十九條之二
規定作繼續耕作使用，如有不實或虛偽情事，願負法律上一切責任」，故被告依法裁
罰，並無未洽，訴訟主張核不足採等語。
    理  由
按「依第三十九條之二第一項規定取得之農業用地，取得者於完成移轉登記後，有左
列不繼續耕作情形之一者，處以原免徵土地增值稅額二倍之罰鍰： ．．．三、非依
法令變更為非農業用地使用」，固為八十九年一月二十六日修正前土地稅法第五十五
條之二所明定。惟按「納稅義務人違反本法或稅法之規定，適用裁處時之法律。但裁
處前之法律有利於納稅義務人者，適用最有利於納稅義務人之法律」，稅捐稽徵法第
四十八條之三定有明文。又「．．．稅捐稽徵法第四十八條之三修正公布生效時仍在
復查、訴願、再訴願及行政訴訟中，尚未裁罰確定之案件均有該條之適用」、「．．
．取得核准免徵土地增值稅之農地後，為配合地方建設，無償提供承包公共工程廠商
堆置工程用土使用，如何依土地稅法第五十五條之二規定處罰一案，：．二、查稅捐
稽徵法第四十八條之三規定，『納稅義務人違反本法或稅法之規定，適用裁處時之法
律。但裁處前之法律有利於納稅義務人者，適用最有利於納稅義務人之法律。』有關
土地稅法第五十五條之二條文，業於八十九年一月二十六日經總統公布刪除，是以，
本案裁處之罰鍰，如在上揭土地稅法修正條文公布生效日（八十九年一月二十八日）
後尚未裁罰確定，依首揭稅捐稽徵法規定，應可免予處罰」，復分別經財政部八十五
年八月二日台財稅第000000000號函及八十九年二月十日台財稅第○八九○
四五○一二○號函釋在案。查原告甲○○於八十四年十月二十四日受贈太平市○○段
四八六號土地一筆，經依土地稅法第三十九條之二第一項規定免徵土地增值稅一、○
六五、九九三元，惟取得後經被告所屬大屯分處會同霧峰地政事務所（現已分立為太
平地政事務所）。太平市公所人員查獲有非依法令變更為非農業用地使用情形，乃依
修正前土地稅法第五十五條之二規定，按原免徵土地增值稅額裁處二倍之罰鍰二、一
三一、九○○元，本非無據。惟本案核屬尚未裁罰確定之案件，依據前揭稅捐稽徵法
第四十八條之三規定及財政部八十五年八月二日台財稅第000000000號、八
十九年二月十日台財稅第○八九○四五○一二○號函釋，本案原裁處之罰鍰，因土地
稅法第五十五條之二條文已於八十九年一月二十八日公布刪除生效，已失去裁罰之依
據。被告依修正前之土地稅法處罰，一再訴願決定遞予維持，均屬有誤，無可維持，
應一併予以撤銷。
據上論結，本件原告之訴為有理由，爰依行政訴訟法施行法第二條、行政訴訟法第九
十八條第三項前段，判決如主文。
中    華    民    國     八十九      年      九      月    十四         日
              最 高 行 政 法 院 第 三 庭
                                審 判 長 法  官      曾  隆  興
                                         法  官      黃  合  文
                                         法  官      吳  明  鴻
                                         法  官      徐  樹  海
                                         法  官      林  家  惠
右  正  本  證  明  與  原  本  無  異
                                         法院書記官  陳  盛  信
中    華    民    國     八十九      年      九      月     十四        日


司法院資訊處製作；財團法人民間司法改革基金會備份。
